臺灣高等法院臺中分院刑事裁定
111年度抗字第649號

抗  告  人  
即  具保人  陳昭平




被      告  何天義





上列具保人因聲明異議案件，不服臺灣臺中地方法院中華民國11
1年6月13日裁定（111年度聲字第1057號），提起抗告，本院裁
定如下：
    主  文
抗告駁回。
    理  由
一、抗告意旨略以：抗告人即具保人陳昭平（下稱抗告人）日前
    因原審法院103年度訴字第1446號案件，為被告何天義所具
    保之保證金新臺幣（以下同）50萬元，因被告未到庭，故遭
    裁定沒入，抗告人認為此嚴重侵害其應受憲法保障之財產權
    。原裁定認抗告人若對原審法院於民國103年11月27日所為
    沒入保證金之裁定不服，應於期限內提出抗告，然在此之前
    ，原審法院傳喚抗告人僅詢問是否有辦法聯絡被告何天義，
    抗告人當時回覆會在面會時委託家人代為詢問，原審法院後
    來也未再傳喚抗告人，就直接做出沒入裁定，僅因抗告人不
    諳法律，故在當時未適時提出抗告，近幾年因接觸法律相關
    書籍，發現當時裁定有諸多瑕疵，抗告人受不可抗力之因素
    而無法順利聯繫被告，就將抗告人之財產沒入，嚴重侵害抗
    告人之財產權。另外就抗告人聲明異議狀內提到諸多事項，
    原裁定未有提及，僅就以一段：當時不服，為何不在當下提
    出抗告，就將抗告人眾多異議駁回，實難令人昭服。抗告人
    在地檢署偵查當時替被告具保，用意僅為讓地檢署順利偵查
    並提出公訴，這階段順利起訴移送原審法院後，原審法院也
    未曾傳喚抗告人是否繼續為被告所擔保，且做錯事的人並非
    抗告人，未到庭的也非抗告人，為何受制裁的是抗告人應受
    憲法保障的財產？綜上所述，請求鈞院做出適當裁決，以維
    護抗告人之權益。
二、原裁定意旨略以：㈠本件抗告人雖非受刑人，然臺灣臺中地
    方檢察署（下稱臺中地檢署）執行104年度執他字第619號沒
    入保證金一案，執行標的係抗告人所出具之保證金，抗告人
    為前開執行命令之對象，自得對於檢察官執行沒入保證金之
    指揮聲明異議。 ㈡被告何天義因違反槍砲彈藥刀械管制條例
    案件，經臺中地檢署檢察官指定保證金50萬元，由抗告人繳
    納後，已將被告何天義釋放，嗣被告何天義於原審法院審理
    中經傳拘未到，原審法院乃於103年11月27日以被告何天義
    逃匿，裁定沒入上開保證金，並於103年12月22日確定，嗣
    已於104年2月24日執行結案等情，有原審法院103年度訴字
    第1446號刑事裁定、刑事被告保證書、國庫存款收款書、送
    達證書、臺灣高等法院被告前案紀錄表及臺中地檢署檢察官
    沒入保證金通知書在卷可佐，上開保證金既經原審法院裁定
    沒入確定，則抗告人聲請發還保證金，為無理由，應予駁回
    。㈢抗告人雖對原審法院沒入保證金之裁定、臺中地檢署沒
    入保證金之執行指揮有所不服，然按當事人對於法院之裁定
    有不服者，除有特別規定外，得抗告於直接上級法院；又抗
    告期間，除有特別規定外，為5日，此為刑事訴訟法第403條
    第1項、第406條第1項所明定，是抗告人對於原審法院103年
    11月27日所為之上開裁定如有不服，應提起抗告，惟本件已
    逾抗告期日，亦不得抗告。又原審法院所為之沒入保證金裁
    定，並非有罪裁判，檢察官亦係就原審法院確定之裁定據以
    執行，其執行之指揮亦難認有違法或不當。抗告人所為之聲
    明異議，於法未合，應予駁回等語。　　
三、關於抗告人對於原審法院沒入保證金之裁定聲明不服，及對
    於檢察官沒入保證金之執行指揮聲明異議部分：
　㈠按當事人對於法院之裁定有不服者，除有特別規定外，得抗
    告於直接上級法院。證人、鑑定人、通譯及其他非當事人受
    裁定者，亦得抗告，刑事訴訟法第403條定有明文。本案抗
    告人所繳納之保證金50萬元，業經原審法院於103年11月27
    日以被告何天義逃匿，裁定沒入上開保證金，有原審法院10
    3年度訴字第1446號裁定在卷可稽（見原審卷第51至53頁）
    ，依上述規定，抗告人如不服原審法院沒入保證金之裁定，
    應抗告於直接上級法院，始為合法，是其向原審法院聲明不
    服，自屬於法不合。又抗告期間，除有特別規定外，為5日
    ，此為刑事訴訟法第403條第1項、第406條第1項所明定，抗
    告人對於原審法院103年11月27日所為之上開沒入保證金裁
    定縱有不服，亦已逾抗告期間，而不得抗告，併予敘明。　
    　
　㈡次按刑事訴訟法第484條之聲明異議，以受刑人或其法定代理
    人或配偶以檢察官執行之指揮為不當者，方得向諭知該裁判
    之法院聲明異議，亦即以檢察官之執行指揮不當，而聲明異
    議之主體，應以受刑人或其法定代理人或配偶為限。再者，
    執行機關對於審判機關所為之裁判，並無審查內容之權，故
    裁判是否違法，並非執行機關所得過問。經查，原審法院於
    103年11月27日以103年度訴字第1446號裁定沒入具保人繳納
    之保證金50萬元，該裁定已於103年12月22日確定，且移送
    檢察官以臺中地檢署104年度執他字第619號執行，有原審法
    院103年度訴字第1446號刑事裁定、中院東刑靖103訴1446號
    函、臺灣臺中地方檢察署刑事保證金收據、沒入保證金通知
    書、自行收納款項統一收據（以上均影本）在卷可佐（見原
    審卷第50至56頁）。依上開說明，檢察官依原審確定裁定內
    容指揮執行沒入保證金，本無不當；且本案抗告人為「具保
    人」，並非刑事訴訟法第484條所規定之「受刑人或其法定
    代理人或配偶」，自不得依該條規定，就檢察官執行之指揮
    向原審法院聲明異議。　　
  ㈢綜上，原裁定駁回抗告人之聲明，所持之理由雖略有不同，
    然結論並無不合，尚非不可維持。　
四、關於抗告人聲請發還保證金部分：
　㈠按撤銷羈押、再執行羈押、受不起訴處分、有罪判決確定而
    入監執行或因裁判而致羈押之效力消滅者，免除具保之責任
    ；被告及具保證書或繳納保證金之第三人，得聲請退保，法
    院或檢察官得准其退保。但另有規定者，依其規定；免除具
    保之責任或經退保者，應將保證書註銷或將未沒入之保證金
    發還；前3項規定，於受責付者準用之，刑事訴訟法第119條
    定有明文。惟具保之被告逃匿者，應命具保人繳納指定之保
    證金額，並沒入之。不繳納者，強制執行。保證金已繳納者
    ，沒入之；前項規定，於檢察官依第93條第3項但書及第228
    條第4項命具保者，準用之；檢察官依第118條第2項之沒入
    保證金，於偵查中以檢察官之命令行之，刑事訴訟法第118
    條、第121條第4項亦定有明文。準此，已沒入之保證金即無
    依刑事訴訟法第119條規定發還之餘地。又保證金一經裁定
    或命令沒入，縱令被告又緝獲到案，仍不得停止該裁定或命
    令之執行（院解字第3068號解釋意旨參照），是以法院裁定
    或檢察官命令沒入具保人繳納之保證金時，應以被告逃匿為
    要件，如沒入保證金後，被告始到案接受執行，不論係日後
    緝獲或自行到案，除非得證明沒入前並無逃匿事由，否則該
    已沒入之保證金裁定自屬合法有效，既已生沒入之效力，依
    法自無從發還具保人。
　㈡查被告何天義於原審法院103年度訴字第1446號案件審理中經
    合法傳喚及拘提無著，原審法院乃傳喚當時於法務部○○○○○○
    ○執行之抗告人，註記「應督促被告到庭，被告若經合法傳
    喚，無正當理由未到庭，則沒入保證金」，復於103年11月2
    5日準備程序期日提解抗告人到庭訊問是否得以履行具保人
    責任，抗告人未能說明被告之去處，亦未明確提出被告之聯
    絡電話，並陳稱「伊入監執行約半年，與被告已失聯，伊在
    監執行沒有禁止接見通信，這1、2禮拜伊家人至監所探視伊
    時，伊有請家人聯絡被告等語，足認被告確有逃匿之事實，
    有原審法院103年度訴字第1446號裁定在卷可參（見原審卷
    第51至53頁），則原審法院依法裁定沒入具保人所繳納之保
    證金50萬元，及檢察官依原審法院之確定裁定依法執行沒入
    ，均無不合，自無從免除具保人責任或准予退保，亦不因被
    告事後歸案服刑而有影響，是抗告人聲請返還保證金，並非
    有據，原裁定駁回抗告人此部分聲請，自無不當。　　
五、綜上所述，關於抗告人對於保證金沒入之裁定聲明不服、沒
    入保證金之執行指揮聲明異議部分，本院審酌後，與原裁定
    所持之理由雖有不同，然結論並無不合；關於抗告人聲請發
    還保證金部分，原裁定駁回其聲請，本院經核並無不合。則
    抗告人仍執前詞提起抗告，指摘原裁定不當，請求撤銷並更
    為裁定，其抗告為無理由，應予駁回。
據上論斷，依刑事訴訟法第412條，裁定如主文。
中　　華　　民　　國　　111 　 年　　8 　　月　　12 　日
            刑事第十一庭　  審判長法　官　張意聰
                                  法　官　周瑞芬
                                  法　官　陳慧珊
以上正本證明與原本無異。
聲明異議部分得再抗告。
其餘部分不得再抗告。
得再抗告部分，如不服本裁定，得於收受送達後五日內向本院提
出再抗告書狀（須附繕本）。因疫情而遲誤不變期間，得向法院
聲請回復原狀。
                                  書記官  李淑芬 
中　　華　　民　　國　　111 　年　　8 　　月　　12　　日